臺灣高等法院刑事判決
110年度上易字第1269號
上  訴  人  
即  被  告  李貞儀


選任辯護人  徐鈴茱律師
上列上訴人因背信案件，不服臺灣士林地方法院110年度審易字
第193號，中華民國110年4月12日第一審判決（起訴案號：臺灣
士林地方檢察署109年度調偵緝字第32號），提起上訴，本院判
決如下：
    主  文
原判決撤銷。
李貞儀犯背信罪，處有期徒刑壹年陸月。
未扣案之犯罪所得新臺幣壹仟玖佰伍拾萬元沒收，於全部或一部
不能沒收或不宜執行沒收時，追徵其價額。
    事  實
一、李貞儀於民國104年6月3日與林淑女簽訂合夥證明書，合資
    購買臺北市○○區○○街00號0樓（○○街00號）一戶二址之房地
    （下稱本案房地），雙方各出資近新臺幣（下同）900萬元
    作為頭期款，並約定各有二分之一之所有權，且考量稅賦後
    ，由李貞儀於104年9月2日將上開房地借名登記在鄭呈賦（
    即李貞儀前配偶鄭賀展之弟）名下，並向陽信商業銀行股份
    有限公司（下稱陽信銀行）辦理5,025萬元貸款及設定額度6
    ,030萬元之最高限額抵押權，名義人鄭呈賦之相關印鑑、存
    摺等資料交由李貞儀保管、使用，林淑女則委由李貞儀處理
    本案房地之出租收入、租金抵繳貸款、水電支出及後續出售
    等事宜，李貞儀並按月結算後以書面向林淑女報告結餘及分
    配情形，係為林淑女處理合夥房產租售事務之人。嗣李貞儀
    因經商而需款周轉，竟意圖為自己不法利益，基於背信之犯
    意，未經林淑女同意，於105年3月25日擅自將上開房地設定
    第二順位抵押權2,000萬元予黃國師、林玉茹（均不知情）
    ，作為李貞儀向黃國師、林玉茹借款之擔保，其因此借得之
    款項2,000萬元，則全作為個人經商支用所需，而為違背任
    務之行為，致本案房地之市場交易價值減損，因而生損害於
    林淑女之財產利益。後經林淑女於107年12月13日申請本案
    房地之建物及土地登記謄本，始悉上情。
二、案經林淑女告訴及臺北市政府警察局士林分局報請臺灣士林
    地方檢察署檢察官偵查起訴。
    理  由
一、證據能力：
    本件認定事實所引用之卷證資料（包含人證、書證，詳下述
    及者），並無證據證明係公務員違背法定程序所取得，與本
    案亦有自然之關連性，公訴人、被告李貞儀及其辯護人於準
    備程序迄至本案言詞辯論終結，均不爭執該等卷證之證據能
    力且未提出關於證據能力之聲明異議，本院認引為證據為適
    當，是依刑事訴訟法第159條之1第2項、第159條之5等規定
    ，下述認定事實所引用之證據方法均有證據能力。
二、認定事實：
　㈠上開事實，原據被告於原審準備程序及審理時自白無誤（見
    原審卷第52、60頁筆錄），被告於本院雖坦認與告訴人林淑
    女合夥等情，但改為否認犯行，辯稱：因為房子買了3年都
    賣不出去，出租也因為士林夜市陸客不來而不順利，資金壓
    力太大，只好找朋友調度資金，本來是希望房子賣掉獲利了
    結，房貸正常還款，不要影響告訴人，我沒有背信的意圖與
    犯意。辯護人則辯護稱：全案只是民事債務糾紛，被告與告
    訴人合夥購買本案房地，被告並非為告訴人處理事務之人，
    對外借貸也是為了想辦法籌措資金，避免房子被拍賣，並非
    為損及告訴人之利益而為，也無證據證明設定抵押必會造成
    房價減損，不該當背信罪之構成要件等語。
　㈡被告與告訴人均始終陳述無誤、證人黃國師、林玉茹證述明
    確，且有下列相關書證可憑，堪予認定無誤之各該事實：
　⒈被告與告訴人就本案房地於104年6月3日簽立合夥契約，各出
    資近900萬元，各佔一半權利(義務)，雙方協議以借名登記
    之方式登記在不知情之鄭呈賦名下，且向陽信銀行辦理貸款
    ，將本案房第104年9月2日設定第一順位最高限額抵押權給
    陽信銀行。可參卷附合夥證明書、告訴人匯款單據3紙（合
    計898萬4,547元）、本案房地相關登記謄本。
　⒉被告於告訴人不知情之情況下，以本案房地於105年3月25日
    設定第二順位抵押權予黃國師、林玉茹（權利範圍各4分之2
    ），因此方得以向不知情之黃國師、林玉茹借得2,000萬元
    ，該2,000萬元均由被告個人周轉使用完畢。可參卷附本案
    房地登記謄本。
　⒊被告因擅自設定二胎借款，於107年12月28日與告訴人簽立終
    止合夥協議書，由被告全部承接此屋，告訴人先前所付之購
    屋貸款、分攤貸款及合夥期間所產生之利息，連同本金共1,
    400萬元，被告承諾賠償支付，並因此開立600萬元及800萬
    元之支票各1張，但均於108年4月17日退票。可參卷附終止
    合夥協議書、支票影本、退票理由單、存證信函。
　⒋被告於108年4月1日代名義人鄭呈賦將本案房地所有權以買賣
    為由移轉予黃國師、林玉茹，並與該2人協議欠款抵償等事
    宜。可參卷附不動產買賣契約書、協議書。　　　　　　
　㈢按刑法第342條背信罪，須以為他人處理事務為前提，所謂為
    他人云者，係指受他人委任，而為其處理事務而言，而背信
    罪為財產犯罪之一種，故本罪所謂之「事務」，應專指有關
    財產之事務；本罪所言「違背其任務」，則係指違背他人委
    任其處理事務應盡之義務（民法第535條），內含誠實信用
    之原則，積極之作為與消極之不作為，均包括在內，是否違
    背其任務，應依法律之規定或契約之內容，依客觀事實，本
    於誠實信用原則，就個案之具體情形認定之（最高法院81年
    度台上字第407號、91年度台上字第2656號判決參照）；且
    背信罪所指「致生損害於本人之財產或其他利益」，專指財
    產權益，有係財產上現存權利，亦有係權利以外之利益，其
    可能受害情形更不一致，如使現存財產減少（積極損害），
    妨害財產之增加，以及未來可期待利益之喪失等（消極損害
    ），皆不失為財產或利益之損害（最高法院87年度台上字第
    3704號判決意旨可供參考）。就本案而言：
　⒈依據被告與告訴人之合夥證明書，雙方就本案房地各佔一半
    權利（義務），貸款、仲介費、稅賦之支出，租賃收入或房
    屋買賣之利潤，兩人均按比例分擔、分享，其等亦各出資一
    半，而依據告訴人所述，兩人之所以合夥，是要一起收租金
    ，用租金來抵房貸，因為被告經營士林夜市店面數十間，並
    出租很多隔間，所以當初雙方就講好，告訴人委託被告處理
    本案房地之出租、收租、繳費、繳付貸款等收支事務，所以
    由被告按月記帳、做出表格與告訴人結算，均業據被告坦認
    無誤，且稱每個月會結算一次送去告訴人家（見本院卷第22
    8、347頁筆錄)，並有107年1月至12月由告訴人按月簽名並
    加註日期（2至11月）之收支統計表在卷為憑（見調偵字卷
    第99頁），其上記載租金、貸款、稅費等金額、結餘有無與
    其金額，及2人平分之金額甚詳，可見除合夥關係外，2人口
    頭言明告訴人委託被告處理2人共同持有本案房地期間之收
    支與結算，依據前揭說明，被告自屬為告訴人處理此等財產
    事務之人，應依誠信原則處理相關事務，辯護人辯稱被告與
    告訴人間只是完全平等之合夥關係，被告並非為告訴人處理
    事務之人云云，並非事實。
　⒉依據卷存事證，被告始終坦認將本案房地對外設定二胎並借
    得2,000萬元供己周轉使用，告訴人均不知情，是107年12月
    間，告訴人查閱謄本才發現，2人並因此協議終止合夥關係
    ，告訴人退出合夥，而不動產設定抵押借款，舉凡一般常見
    之一胎向金融機構貸款，二胎向個人或法人借款，均屬對不
    動產之重要設定負擔行為，無論是否因被告所稱士林夜市店
    面出租情形有變、往來遊客不若以往熱絡等大環境之因素，
    每個月數百、數千、數萬之稅費支出，被告尚且都應按月製
    表向告訴人陳報以利結算盈餘之有無與平分之數字，對此設
    定二胎借款之重大變動，被告自無不讓告訴人知情並事前徵
    得其同意之理，且由借得款項均係被告一個人周轉用罄，長
    達兩年半以上，告訴人對此始終被蒙在鼓裡，證人黃國師、
    林玉茹一致證稱不知道告訴人與本案房地之關係，亦可佐證
    被告自始便不打算讓告訴人知道，是依據雙方合夥關係、被
    告受任處理本案房地租售等事務、按月結算報告之情形等通
    常事理及本案卷證事實，被告私自將本案房地對外設定二胎
    借款，確係違背其應依誠信原則履行與告訴人間約定之任務
    ，自有違背其任務之行為，所謂士林夜市大環境之惡化、往
    來遊客銳減，並不能作為被告此舉之正當理由（且應已是二
    胎借款之後的事），畢竟，無論大環境或商情如何變化，縱
    使虧損連連、繳不出貸款，致房產有遭銀行拍賣之虞，亦應
    由告訴人承擔一半責任，並由雙方共謀商討如何因應，而非
    由被告自作主張，於購得本案房地後約半年左右，便利用持
    有名義人印鑑等資料之機會，以實僅佔一半權利之本案房地
    全部，對外設定二胎借款，借得款項竟又全由被告個人支用
    完畢，是被告此部分所辯，顯非可採。
　⒊辯護人又辯稱：並無證據證明設定二胎會致本案房地之市場
    交易價值減損；然而，俗稱一胎、二胎、三胎之抵押權設定
    ，乃不動產之擔保物權設定，係為確保特定債務之履行，債
    權人於債務人逾期不履行債務時，得行使其擔保物權而以擔
    保物變價抵償，且順位在先者優先受償，是若特定不動產上
    有抵押權設定之負擔，於移轉所有權時，勢必影響其交易價
    值，負擔越多（擔保之債權人及債權額越多），價值減損越
    多，一般不動產出售，多會以買方支付之價金清償現有債務
    （例如銀行貸款）以塗銷抵押權之登記，抵押權人越多、擔
    保債權額越高，價金不足以清償債務塗銷負擔，必然影響買
    方購買意願，而所有權人以此不動產為擔保對外借款時，借
    款人勢必考慮已先為登記之抵押權人及其數額多寡，來確定
    該不動產之擔保借貸債權能力高低，本案證人黃國師、林玉
    茹於偵訊時證稱：當初設定時，陽信銀行是第一順位抵押權
    ，金額也很高，我們是第二順位，如果被告有還錢，後來就
    不需要過戶房屋，我們比較希望被告還現金，怕拍賣會影響
    我們的債權，所以趕快把房屋買回來（見調偵緝字卷第55、
    56頁筆錄），適足以解釋先順位之抵押權人有無及其金額，
    當然影響後順位抵押權人所擔保之債權之受償，這也是該2
    人借錢時考慮之關鍵因素，則依據首揭說明，舉凡損及不動
    產移轉價值或降低對外借款之擔保能力，都會侵害佔一半權
    利之告訴人將來期待本案房產變賣或供擔保周轉借款之利益
    ，自屬背信罪所指「致生損害於本人之財產上利益」，辯護
    人辯稱無證據證明被告設定二胎借款會致本案房地交易價值
    減損，違背不動產交易與擔保物權設定之實況，自不足為憑
    。
　㈣從而，被告明知其與告訴人間就本案房地之合夥及委任關係
    存在，卻在告訴人不知情之情況下，未徵得告訴人之同意及
    授權，便私自以該房產作為擔保，設定二胎對外借得2,000
    萬元，所得款項全供己周轉之用，在此後兩年多按月向告訴
    人陳報結算損益時，不曾告知告訴人，致使告訴人查閱謄本
    時方發現此事，被告客觀上確係違背告訴人之託付，於為告
    訴人處理房產收支事務時，為此損及告訴人財產利益之背信
    行為，主觀上亦係本於己個人事業周轉所需而為，自有為自
    己不法利益之意圖及背信犯意，辯護人辯稱本案僅係民事債
    務不履行糾紛，忽略被告有背信之犯罪行為在先，雙方合意
    終止合夥關係後，被告開立之支票跳票，方係支票債務之不
    履行，此一辯解，仍不能據以對被告為有利認定，為本院所
    不採。　
　㈤綜上所述，依據現有卷證，被告上開於原審之任意性自白核
    與事實相符而得採信為真，於本院否認犯罪之辯解，並非實
    情，本案事證明確，被告犯行堪以認定，自應依法論科。
三、論罪及撤銷原判決之理由：
  ㈠核被告所為，係犯刑法第342條第1項之背信罪。
　㈡原審同本院前揭有罪之認定，認被告所為犯行事證明確，而
    諭知罪刑及犯罪所得之沒收，固非無據，惟被告於上訴後至
    本院宣判前，已陸續給付告訴人合計50萬元（110年10月5日
    之25萬元、同年11月30日之15萬元及111年1月25日之10萬元
    ），此部分事實，原審未及審酌，則原審於量刑時所斟酌
　　「迄今仍未與告訴人達成和解，賠償告訴人所受之損失」之
    事實，就未賠償損失部分即非允當，宣告刑自應適切反應此
    一對被告有利之情事變更，另原審就犯罪所得之認定（詳下
    述），亦因此未能扣除上述已給付而應認已合法發還予被害
    人之部分，同需調整，是被告上訴否認犯罪，雖不可採，其
    上訴為無理由，但基於罪刑不可分之原則，原判決之罪刑及
    犯罪所得沒收既有前揭不當之處，自應由本院全部撤銷改判
    。
　㈢爰審酌被告受告訴人之託，代為處理本案房地之收支等財產
    事務，本應忠實執行告訴人所託，卻違背任務，私自將本案
    房地設定二胎抵押權對外借款，損及告訴人就本案房地價值
    之期待利益，迄今仍未能與告訴人達成和解，但終究曾於原
    審坦承犯行表達悔意，又於本院為50萬元之賠償，略微降低
    其犯罪所生之危害，兼衡被告為己周轉之犯罪動機、目的、
    自述受大環境、政府政策與疫情影響之生活經濟狀況、不法
    利得多寡、迄今損害填補有限等一切情狀，參酌告訴人當庭
    表達及具狀之意見，量處如主文第2項所示之刑，且認不宜
    如辯護人所請宣告緩刑。
　㈣犯罪所得沒收：
　⒈查被告行為後，刑法關於沒收之規定，已於104年12月17日修
    正，自105年7月1日起施行，新法認沒收為刑法所定刑罰及
    保安處分以外之法律效果，具有獨立性，而非從屬於主刑之
    從刑，且應適用裁判時法，刑法第2條第2項、第五章之一「
    沒收」之立法理由及刑法施行法第10條之3第1項規定參照，
    自不受前揭整體適用原則之限制，而應適用裁判時法。又對
    於本案之判決提起上訴者，其效力及於相關之沒收判決；對
    於沒收之判決提起上訴者，其效力不及於本案判決，刑事訴
    訟法第455條之27第1項定有明文。本案被告係就原判決罪刑
    部分提起上訴，其效力自應及於沒收部分。
　⒉按犯罪所得，包括違法行為所得、其變得之物或財產上利益
    及其孳息。犯罪所得已實際合法發還被害人者，不予宣告沒
    收或追徵，刑法第38條之1第4項、第5項分別定有明文。且
    該條立法理由五（三）述及：依實務多數見解，基於澈底剝
    奪犯罪所得，以根絕犯罪誘因之意旨，不問成本、利潤，均
    應沒收。可見於認定犯罪所得時，只問被告因違法行為所得
    財物或財產上利益多少，不問被告為此支出多少成本，或被
    告基於民法關係，得享有多少佔比之利潤。
　⒊依據證人黃國師、林玉茹之偵查中證詞，其等僅知被告拿小
    叔的本案房地來借款，不知道告訴人與此不動產之關係，自
    不清楚被告與告訴人實有出資各半、房產權利各半之合夥關
    係，衡諸常情，若其2人知悉此事，恐會因房產另有權利人
    而拒絕單獨借款給被告，或因此大幅降低願意借款之金額，
    是被告之所以能順利借到該2,000萬元，當係隱匿此一合夥
    關係存在之結果，並非主張自己有一半權利所得，被告對外
    以該房產為擔保借款，對告訴人而言，係以背信犯行違法取
    得該借款，依據前揭說明，該借款全額均係被告之犯罪所得
    ，不應以半數或被告善後時所簽立之支票總金額為準，是扣
    除已於本院給付而合法發還給告訴人之部分，該未扣案之犯
    罪所得餘額1,950萬元，仍應依刑法第38條之1第1項前段及
    第3項之規定併予宣告沒收，於全部或一部不能沒收或不宜
    執行沒收時，追徵其價額。
據上論斷，應依刑事訴訟法第369條第1項前段、第364條、第299
條第1項前段，刑法第342條第1項、第38條第1項前段、第3項，
刑法施行法第1條之1第1項，判決如主文。
本案經檢察官張惠菁提起公訴，檢察官陳慧玲到庭執行職務。
中　　華　　民　　國　　111 　年　　1 　　月　　25　　日
                    刑事第八庭  審判長法　官  陳世宗  
                                      法　官  林呈樵
                                      法　官  吳勇毅
以上正本證明與原本無異。
不得上訴。
                                      書記官  許家慧
中　　華　　民　　國　　111 　年　　1 　　月　　25　　日
附錄本案本案論罪科刑法條全文：
中華民國刑法第342條
（背信罪）
為他人處理事務，意圖為自己或第三人不法之利益，或損害本人
之利益，而為違背其任務之行為，致生損害於本人之財產或其他
利益者，處5年以下有期徒刑、拘役或科或併科50萬元以下罰金
。
前項之未遂犯罰之。